【裁判字號】    98,易,638
【裁判日期】    980612
【裁判案由】    誣告
【裁判全文】
臺灣臺北地方法院刑事判決               98年度易字第638號
公  訴  人  臺灣臺北地方法院檢察署檢察官
被      告  乙○○
上列被告因誣告案件，經檢察官提起公訴（97年度偵字第 26473
號），本院判決如下：
    主  文
乙○○未指定犯人，而向該管公務員誣告犯罪，處有期徒刑月
，如易科罰金，以新臺幣壹仟元折算壹日。
    事  實
一、緣乙○○於民國九十七年六月十八日，在臺北市○○街二八
    巷三二號其友人甲○○所開設之店內，將其持有之陳俊宇所
    簽發（起訴書誤載為乙○○所簽發）、付款人為淡水第一信
    用合作社八里分社（下稱淡水信合社八里分社）、帳號為一
    一—0000000號、票載發票日分別為同年七月五日、
    十五日、二十五日、八月五日、票號依序為ＤＥ00000
    00、ＤＥ0000000、ＤＥ0000000、ＤＥ0
    000000號、票面金額各為新臺幣（下同）五萬元之支
    票共四紙，交付與福爾摩沙國粹競技協會秘書丙○○（化名
    「張雲山」），作為投資該協會設立東園競技活動委員會之
    用。嗣丙○○於同年六月十九日持上開支票四紙向陳芳君調
    現，經陳芳君屆期提示其中票號ＤＥ0000000、ＤＥ
    0000000號之支票均獲付款後，因乙○○與福爾摩沙
    國粹競技協會之間投資合作關係生變，乙○○遂不願繼續兌
    付上開票號ＤＥ0000000、ＤＥ0000000號票
    款，而其明知其中票號ＤＥ0000000號支票（下稱系
    爭支票）前已交付丙○○供投資之用，並未遺失，然因不欲
    使之兌現，竟基於誣告不特定人之犯意，於同年七月二十四
    日前往臺北縣八里鄉○○路○段四五八號之淡水信合社八里
    分社，以系爭支票「於九十七年六月二十日在臺北市○○街
    三四號遺失」為由，向淡水信合社八里分社辦理掛失止付手
    續，並填具遺失票據申報書，轉請警察機關協助偵查侵占遺
    失物罪嫌，即未指定犯人，而誣告不特定之執票人涉犯侵占
    遺失物罪嫌。嗣陳芳君於同年七月二十五日提示系爭支票，
    因掛失止付而遭退票後，經臺灣票據交換所報警處理，始循
    線查悉上情。
二、案經臺灣票據交換所移送臺北市政府警察局大安分局報請臺
    灣臺北地方法院檢察署檢察官偵查起訴。
    理  由
一、訊據被告乙○○固坦承有於前揭時、地將上開支票四紙交與
    丙○○，用以投資福爾摩沙國粹競技協會設立東園競技活動
    委員會之事實，亦不否認有於前述時、地以系爭支票遺失為
    由，辦理掛失止付手續，並填具遺失票據申報書等情，惟矢
    口否認有何誣告犯行，辯稱：伊在簽約前經由一偵查員結識
    福爾摩沙國粹競技協會實際負責人「吳建華」（本名「吳錡
    進」，綽號「阿華」），並與「阿華」洽談開設麻將館事宜
    ，雙方原定於九十七年六月十八日在甲○○所開設之廣東粥
    店內簽約，然當日「阿華」稱有事不克前來，委由丙○○全
    權代表，因伊與甲○○係合夥開設麻將館，推由甲○○擔任
    負責人，故由甲○○與丙○○簽立協議書，伊並將上開支票
    四紙及現金十萬元交與丙○○，然因該協會理事長何秋並
    未到場，伊遂要求丙○○應於翌日帶同理事長前來，嗣丙○○雖於同年月十九日至甲○○店內，卻未偕同理事長到場，
    伊要求丙○○返還上開支票及現金，丙○○遂將其中票號Ｄ
    Ｅ0000000、ＤＥ0000000號之支票二紙返還
    給伊，並聲稱另二紙支票已用於訂做器具，伊當時隨手將票
    放置於桌上而未收起，伊等即繼續談論是否合作事宜，因桌
    上有很多文件，故伊未注意支票，嗣丙○○離開後，伊與甲○○及其配偶繼續談天，伊以為甲○○將丙○○退回之支票
    及契約書收走，直至系爭支票到期前一日詢問甲○○有無持
    票託收，甲○○稱沒看見票，伊不知支票由何人持有，以為
    遺失，才辦理掛失云云。經查：
  (一)被告及其友人甲○○為投資福爾摩沙國粹競技協會在臺北市
    ○○街二八巷三四號設立東園競技活動委員會（即俗稱之「
    麻將館」），乃推由甲○○於九十七年六月十八日在同巷三
    二號其所開設之店內，與代理該協會名義理事長何秋前來
    之該協會秘書丙○○簽立「福爾摩沙國粹競技協會設立競技
    活動委員會協議書」，約定由該協會授權甲○○設立東園競
    技活動委員會，甲○○並應繳付贊助費五十萬元（其中現金
    十萬元及支票二十萬元應於簽約時繳付，另二十萬元待全部
    證件齊備辦妥後再行支付），該協會則應負責辦妥全部證件
    ，暨交付五套電動麻將桌、一千張會員卡、二十組籌碼及一
    批鑰匙圈，而被告除擔任該協議書之見證人外，並將其所持
    有之陳俊宇簽發、付款人為淡水信合社八里分社、帳號為一
    一—0000000號、票載發票日分別為同年七月五日、
    十五日、二十五日、八月五日、票號依序為ＤＥ00000
    00、ＤＥ0000000、ＤＥ0000000、ＤＥ0
    000000號、票面金額各為五萬元之支票共四紙，交付
    與丙○○收執，作為投資該協會設立東園競技活動委員會之
    贊助費等事實，除據被告供認不諱外，並經證人甲○○及丙○○於本院審理時證述屬實（見本院卷第四五頁、第五０頁
    反面），且有該協議書暨支票附卷可稽（見偵查卷第六至七
    頁）。而丙○○取得該等支票後，旋於翌日即同年六月十九
    日持向陳芳君調現，嗣陳芳君屆期陸續提示前二紙即票號Ｄ
    Ｅ0000000、ＤＥ0000000號之支票均獲付款
    後，再於同年七月二十五日提示系爭支票，然因被告先於同
    年月二十四日前往淡水信合社八里分社辦理掛失止付手續，
    致系爭支票遭退票等情，亦為被告所不否認，並有證人陳芳
    君於警訊、偵查暨證人丙○○於本院審理時之證述、退票理
    由單、系爭支票、掛失止付票據提示人資料查報表、票據掛
    失止付通知書及遺失票據申報書在卷可參（見偵查卷第二一
    至二四頁、第四二至四三頁、第三三至三七頁、本院卷第五
    一頁）。又被告明知系爭支票係由其交付與福爾摩沙國粹競
    技協會秘書丙○○，用以投資該協會設立東園競技活動委員
    會，丙○○或該協會亦均未曾表示所執有之系爭支票已「遺
    失」，此既為被告所不否認，則被告在無人告知其系爭支票
    遺失之情形下，即自行前往淡水信合社八里分社，逕以系爭
    支票「遺失」為由，辦理掛失止付手續，填具遺失票據申報
    書，轉請警察機關協助偵查侵占遺失物罪嫌，顯見其確有明
    知系爭支票已交由丙○○持有，並未遺失，然因不欲使之兌
    現，乃未指定犯人，而誣告不特定人涉犯侵占遺失物罪嫌之
    誣告犯行至明。
  (二)被告雖辯稱：簽立上開協議書當日，因福爾摩沙國粹競技協
    會理事長何秋並未到場，伊要求丙○○應於翌日帶同理事
    長前來，嗣丙○○雖於翌日至甲○○店內，卻未偕同理事長
    到場，伊要求丙○○返還支票，丙○○遂將其中票號ＤＥ0
    000000、ＤＥ0000000號之支票二紙返還給伊
    ，並聲稱另二紙支票已用於訂做器具，伊當時隨手將票放置
    於桌上，伊以為甲○○有將票收走，直至系爭支票到期前一
    日詢問甲○○有無持票託收，甲○○稱沒看見票，伊不知支
    票由何人持有，以為遺失，才辦理掛失云云。惟查：
  1.證人丙○○於本院審理時否認被告或甲○○有於簽立上開協
    議書時，要求其於翌日偕同福爾摩沙國粹競技協會理事長本
    人到場乙事（見本院卷第五０頁反面），證人甲○○於本院
    審理時亦證稱：「（問：你們簽約當天有無要求丙○○事後
    要帶理事長來？）我忘記了，事隔太久了。（問：簽約當天
    有無提到說若沒有帶理事長來，你們就要解約，要退錢？）
    我沒有，我也沒有聽到有人說」等語（見本院卷第四七頁反
    面），足見被告所辯：伊於簽立協議書當日，有要求丙○○
    於翌日帶同理事長前來簽約，丙○○稱沒問題，伊還打電話
    向「阿華」表示如翌日沒帶理事長前來，伊就要求將支票、
    現金均退還給伊云云，已屬無稽。
  2.再被告雖辯稱：丙○○曾於簽立協議書翌日即「九十七年六
    月十九日」前來「東園街二八巷三二號」甲○○店內，將其
    中二紙支票返還給伊，伊當時隨手放置於桌上，伊以為甲○○將支票收走，直至系爭支票到期前一日詢問甲○○，甲○○稱沒看見票，伊以為遺失，才辦理掛失云云，惟查其就丙○○返還支票之時間，於偵查中先稱係「下午四、五時許」
    （見偵查卷第四三頁），於九十八年四月六日本院訊問時又
    改稱係「中午」（見本院卷第二二頁反面），嗣於九十八年
    五月二十一日本院審理時復辯稱係「下午三、四時許」（見
    本院卷第四九頁反面），所為供述非但前後不一，更與其於
    辦理系爭支票掛失止付手續時，在票據掛失止付通知書及遺
    失票據申報書上記載之支票遺失時間「九十七年六月二十日
    」及遺失地點「東園街三四號」等內容互核不符（見偵查卷
    第三六至三七頁），參以被告辯稱：丙○○於簽立協議書翌
    日至甲○○店內返還支票二紙給伊乙節，除為證人丙○○所
    否認（見本院卷第五一頁反面）外，證人甲○○於本院審理
    時亦證稱：簽約翌日好像沒再與丙○○見面等語（見本院卷
    第四五頁、第四七頁反面），佐以證人丙○○所證其於簽立
    協議書翌日下午二、三時許，持上開支票四紙向陳芳君調現
    一節（見本院卷第五一頁），又核與證人陳芳君於警訊及偵
    查中證述：伊於九十七年六月十九日中午約十二時以後才起
    床，而被告係於當日下午二、三時許，持上開支票四紙至伊
    住處向伊調現二十萬元等語相符（見偵查卷第二一至二四頁
    、第四二、四三頁），益證被告所辯：丙○○有於簽立協議
    書翌日至上址甲○○店內返還支票二紙云云，洵非可採。至
    證人甲○○於九十七年十月四日警訊時雖證稱：丙○○於同
    年六月十九日持上開票號ＤＥ0000000、ＤＥ000
    0000號之支票二紙至伊店內交與被告云云（見偵查卷第
    二七頁反面），然查：
  (1)觀諸證人甲○○於警訊、偵查及本院審理時所為證述：
  九十七年十月四日警訊時證稱：「（問：據乙○○指稱：丙○○於九十七年六月十九日持ＤＥ0000000至ＤＥ0
    000000號二張票據，至你店內（臺北市○○區○○街
    二八巷三二號）交予乙○○本人，並稱『因何秋無法到場
    ，且已將ＤＥ0000000至ＤＥ0000000號二張
    票據訂購生財器具』，經其先將該二張票據放置桌上，並與
    丙○○聊天，惟事後發現支票遺失乙事，是否實在？當時你
    是否在場？）實在。有的。」云云（見偵查卷第二七頁反面
    ）。
  九十七年十一月十四日警訊時復改稱：「（問：經乙○○指
    稱：丙○○於九十七年六月十九日持ＤＥ0000000至
    ＤＥ0000000號等二張票據，至你店內交還渠本人，
    且經你所稱：當時你亦在場，你是否有確認丙○○交還之票
    據號碼為何？當時時間為何？）我當時僅看見丙○○持二張
    面額五萬元之票據交予乙○○，但我並沒有注意到票據號碼
    。當時之時間已經是晚上了，但正確時間我不記得了。」云
    云（見偵查卷第二九頁正、反面）。
  迨偵查中又翻異前詞，先則證稱：「（問：是否有返還支票
    這事？）沒有。（問：丙○○是否有在簽約後隔天拿二張支
    票還乙○○？）我不知道。」等語（見偵查卷第四四頁），
    嗣又改稱：「（問：簽約後隔天，丙○○是否有到你先生的
    店？）有，時間是隔天或隔二、三天。（問：丙○○是否有
    還你所開的四張支票？）好像有，大概是二張。（問：你現
    在記得事是你看到還是乙○○告訴你？）我在營業中，我在
    忙，張先生放支票在桌上，我沒有收起來，後來乙○○打電
    話問我，是否我收那二張支票，我說沒有……（問：乙○○
    何時問你，是否你有把支票收起來？）過了幾天，乙○○打
    我手機問我……」云云（見偵查卷第四五頁）。
  嗣於本院審理時經被告主詰問，證稱：「（問：當天我們有
    無要求理事長來，丙○○說理事長今天沒空，明天再約，他
    是理事長的代理人？）有。（問：丙○○是否說第二天會把
    理事長帶來？）有。（問：丙○○第二天下午有無再過來？
    ）好像沒有，我不太記得，好像是過了兩、三天才來。（問
    ：丙○○第二次來時，我們有無問他理事長為何沒有來？）
    有。（問：我們有無要求丙○○返還支票？）有。（問：丙○○有無說他拿兩張支票去訂做器具，兩張支票退還我們？
    ）有。（問：你有無看到丙○○拿兩張支票要退給我們？）
    有，他放在桌上。（問：我是在支票到期的前一、兩天問你
    支票有無收起來，你如何回答？）我說我沒有收起來，我以
    為是你收起來。」云云（見本院卷第四五頁正、反面）；其
    後接受本院訊問時，又翻異前詞，改稱：「（問：你們簽約
    當天有無要求丙○○事後要帶理事長來？）我忘記了，事隔
    太久了。（問：簽約當天有無提到說若沒有帶理事長來，你
    們就要解約，要退錢？）我沒有，我也沒有聽到有人說。（
    問：簽約完你有無再跟丙○○見過面？）見過好幾次，大概
    四、五次，簽約隔天好像沒有見面，是簽約後隔了好幾天丙○○自己晚上突然來我店裡，隔沒多久被告也來了，被告跟
    丙○○說錢已經拿去好幾天，怎麼協議書的內容都沒有兌現
    ，我當時在店裡面走來走去，因為我在做生意，我只看到桌
    上有兩張票還有一些沒有用的紙張，紙上不知道寫什麼，我
    沒有注意聽他們在談什麼，因為我在忙著煮粥，跟客人找錢
    ，所以我也沒有注意聽他們有無談到票的事情，我只有看到
    兩張票，後來丙○○就先離開，緊接著被告也走了，他們離
    開時桌上並沒有留下任何東西，只剩下一些飲料杯、煙蒂」
    、「（問：簽約之後被告是何時打電話問你票放在哪裡？）
    我們兌現了兩張支票後，被告才打電話問我，丙○○什麼事
    情都沒有兌現。（問：你在偵查中說被告在簽約後過了幾天
    打手機問你有無把票收起來，為何與你前述不同？）我的印
    象中是兩張票兌現了之後才打來問我，我開偵查庭的那天是
    迷迷糊糊的，就連現在開庭法官問我我也模模糊糊的。」云
    云（見本院卷第四七頁反面至第四八頁反面）。
  綜觀前揭證人甲○○之證述，就簽立協議書當日曾否要求丙○○翌日帶同何秋前來、丙○○有無返還支票暨返還時間
    為何、被告又係何時向其電詢支票所在等節，證言前後矛盾
    不一，且其於本院審理時證述情節（亦即丙○○係於簽立上
    開協議書後「數日」、且係「晚間」始前來其店內，斯時其
    「正忙於生意，並未注意被告與丙○○間之談話內容」，其
    僅見桌上置有票據二紙及「一些無用紙張」，嗣丙○○先離
    開，「緊接著被告亦離去」，斯時「桌上除飲料杯、煙蒂外
    ，並未留有何物」），與被告所辯：丙○○係於簽立協議書
    翌日下午三、四時許至甲○○店內，丙○○將支票二張放在
    桌上返還給伊，伊隨手置於桌上，未將票收起，伊等即繼續
    談論是否合作事宜，因當時桌上有很多文件，伊亦未注意支
    票，丙○○約待十餘分鐘即先離開，僅餘伊、甲○○及其配
    偶繼續談天，伊等將合約書放在一起，伊以為甲○○將丙○○退回的票、契約書收走云云（見本院卷第二二頁反面）互
    核多有不符，而其與被告既係好友，復合資開設上開麻將館
    ，其與本案顯有利害關係，所言自難期公允，從而其所稱丙○○返還支票乙節，應係事後迴護、附和被告之詞，要難遽
    採。
  (2)退步言，縱令證人甲○○所述丙○○於簽立協議書後數日，
    確曾至其店內與被告會面乙節屬實，然其自承當時「正忙於
    生意，並未注意被告與丙○○間之談話內容」，其僅見桌上
    置有票據二紙及「一些無用紙張」，則其既未親見該二紙票
    據確係上開ＤＥ0000000、ＤＥ0000000號支
    票，復未親聞被告與丙○○間究談論何事及如何處理桌上之
    票據，從而其所證：丙○○當時返還支票二紙給被告云云，
    應係自被告傳聞而來，既非其親見親聞，自不足以據為有利
    於被告之認定。
  (3)況被告於本院審理時自承：因丙○○聲稱已持其中二紙支票
    訂購電動麻將桌，故伊等決定繼續屢約，而未將上開協議書
    作廢等語（見本院卷第五四頁），丙○○於簽立上開協議書
    後，亦先後於九十七年七月二十一日、三十日將雀聖企業社
    （即以甲○○為負責人設立之麻將館）之營利事業登記證、
    競技比賽專用籌碼卡等物交付甲○○，此除據證人丙○○、
    甲○○於本院審理時證述無訛（見本院卷第四八頁正、反面
    、第五一頁反面）外，並有臺北市政府營利事業登記證及甲○○簽立之收據在卷可憑（見偵查卷第一五頁、第三０頁）
    ，復為被告所不否認（見本院卷第五四頁反面），則被告與
    丙○○既有繼續履行上開協議書內容之共識，衡情丙○○斷
    無返還其中二紙支票與被告之可能，且依證人甲○○所述，
    被告與丙○○在其店內商談時，其既忙於店內生意，而未參
    與被告及丙○○之會談，衡情豈有「逕自收走桌上支票」之
    可能？而證人甲○○既已明確證稱被告係在丙○○離開後隨
    即離去，斯時桌上僅餘飲料杯、煙蒂，而未留有票據、文件
    等物，則被告於離開時，亦當能輕易發覺支票已不在現場，
    要無誤認係甲○○取走、遲至系爭支票到期前一日始向甲○○查詢之理，由此益證被告所辯：因丙○○未依約帶同理事
    長到場，故返還其中二紙支票給伊，伊隨手置於桌上，未將
    票收起，伊等即繼續談論是否合作事宜，因當時桌上有很多
    文件，伊未注意支票，迨丙○○離開後，伊、甲○○及其配
    偶繼續談天，伊等將合約書放在一起，伊以為甲○○將丙○○退回的票、契約書收走，直至系爭支票到期前一日詢問甲○○，甲○○稱沒看見票，伊以為遺失，故辦理掛失云云，
    顯非事實，洵不足採。佐以被告於本院審理時自承：「（問
    ：後來甲○○有收到登記證、籌碼，你是否知道？）我知道
    ，是在我掛失之前我就知道，但是他們只給我們籌碼及明信
    片、營利事業登記證，可是他們已經拿走我們三十萬了，且
    我們店的裝潢就花了三十幾萬，電動麻將桌卻一直沒有給我
    們，所以我有傳簡訊跟丙○○說要告他，因為丙○○、吳錡
    進他們都不接電話，這些都是在我掛失票據之前的事了」等
    語（見本院卷第五四頁反面），由其所供「他們已經拿走我
    們三十萬」一語（亦即被告自承於簽立協議書時已依約交付
    丙○○現金十萬元及上開面額合計二十萬元之支票四紙，總
    計三十萬元），顯見其明知系爭支票已交付丙○○持有，並
    無返還一事，加以證人甲○○證稱：「丙○○說已經把支票
    拿給理事阿華，阿華會去處理買設備，但是後來他們都沒有
    把該送來的設備給我們，所以我們才會要求丙○○返還支票
    」等語（見本院卷第四六頁），是綜觀被告及證人甲○○所
    述，益證被告明知系爭支票已交丙○○持有，並未遺失，然
    因事後認福爾摩沙國粹競技協會未依約履行交付麻將桌等設
    備之義務，彼此間投資合作關係生變，被告為免繼續兌付系
    爭支票，使其損失擴大，方在未獲丙○○或該協會通知系爭
    支票有遺失之情形下，即逕以「遺失」為由辦理掛失止付，
    使該支票無法兌現，是其確有未指定犯人，而誣告不特定之
    執票人涉犯侵占遺失物罪嫌之故意及行為至明，所辯：以為
    系爭支票已遺失才辦理掛失云云，要屬事後卸責之詞，自不
    足採。
  (三)綜上所述，本件事證明確，被告明知系爭支票已交付丙○○
    持有，並未遺失，仍基於誣告不特定人之犯意，向淡水信合
    社八里分社辦理掛失止付手續之誣告犯行洵堪認定，應予依
    法論科。
二、核被告所為，係犯刑法第一百七十一條第一項之未指定犯人
    誣告罪。爰審酌被告有偽造有價證券、侵占、賭博等多項前
    科，素行非佳，明知系爭支票已交他人持有，並未遺失，僅
    因民事債務糾葛而不欲使之兌現，即擅自以「遺失」為由辦
    理掛失止付，而誣告不特定人涉犯侵占遺失物罪嫌，已使國
    家偵查機關開始無益之調查程序，危害執票人之權益，所掛
    失止付之票據張數及金額雖非至鉅，然犯後否認犯行，飾詞
    卸責，態度難謂良好等一切情狀，量處如主文所示之刑，並
    諭知易科罰金之折算標準。
據上論斷，應依刑事訴訟法第二百九十九條第一項前段，刑法第
一百七十一條第一項、第四十一條第一項前段，刑法施行法第一
條之一第一項、第二項前段，判決如主文。
本案經檢察官柯木聯到庭執行職務
中    華    民    國    98    年    6     月    12    日
                  刑事第八庭法  官  陳芃宇
以上正本證明與原本無異。
如不服本判決應於收受送達後10日內向本院提出上訴書狀，並應
敘述具體理由；其未敘述上訴理由者，應於上訴期間屆滿後20日
內向本院補提理由書（均須按他造當事人之人數附繕本）「切勿
逕送上級法院」。
                            書記官  徐鶯尹
中    華    民    國    98    年    6     月    18    日
附錄本案論罪科刑法條全文：
中華民國刑法第171條
（未指定犯人誣告罪）
未指定犯人，而向該管公務員誣告犯罪者，處 1 年以下有期徒刑
、拘役或300 元以下罰金。
未指定犯人，而偽造、變造犯罪證據，或使用偽造、變造之犯罪
證據，致開始刑事訴訟程序者，亦同。


司法院資訊處製作；財團法人民間司法改革基金會備份。
